臺灣臺北地方法院行政訴訟判決　
110年度簡字第134號
111年8月3日言詞辯論終結
原      告  詹景裕  
訴訟代理人  林石猛律師
複代理人    張羽誠律師
被      告  監察院  
代  表  人  陳菊    
訴訟代理人  蘇宏濱  
            葉星輝  
上列當事人間公職人員利益衝突迴避法事件，原告不服監察院民
國110年3月3日院台訴字第1103250005號訴願決定，提起行政訴
訟，本院判決如下：
    主  文
訴願決定及原處分均撤銷。
被告應返還原告新臺幣陸萬捌仟元。
訴訟費用由被告負擔。　　
    事實及理由
一、事實概要：
　　原告自民國105年8月1日擔任國立臺南藝術大學（下稱南藝
    大）校長，就其本人民國107年度與108年度「教師學術研究
    及創作展演成果獎勵」（下稱系爭獎勵）申請案，於南藝大
    107年度與108年度推動學術發展審議委員會（以下合稱「系
    爭會議」）擔任主席參與審議未自行迴避，且於後續核撥獎
    勵金之簽陳批示「可」並核章決行，被告認原告有違反公職
    人員利益衝突迴避法（下稱利衝法）第6條第1項規定之情事
    ，遂以監察院109年10月7日院台申貳字0000000000號裁處書
    （下稱原處分），共裁處原告罰鍰新台幣（下同）68,000元
    。原告不服提起訴願，經監察院110年3月3日院台訴字第110
    3250005號訴願決定駁回原告訴願，原告仍不服，向本院提
    起本件行政訴訟。
二、原告起訴主張：
㈠、原處分機關及訴願機關就原告所提出之有利事證，並未依職
    權調查證據，甚至誤解原告所提出之有利事證，而逕依系爭
    會議紀錄已經審核通過、應認與實際會議情形相符等情，為
    對原告不利之認定，有違背行政程序法第9條、第36條、第4
    3條之違法。
㈡、於系爭會議中，原告確有遵守迴避原則，僅係原先會議紀錄
    漏未記載，原處分及訴願決定以系爭會議紀錄內容，並未見
    原告迴避之相關文字記載，而認定原告於系爭會議並未盡迴
    避義務，即與事實不符，事實認定錯誤，而有法律適用錯誤
    之違法。
㈢、原告就系爭會議紀錄之「核定」，僅係形式上審查會議紀錄
    是否有記錄錯誤情事而已，而非委員會審查通過後，校長仍
    然有最終調整之權限，則原告形式上核定系爭會議紀錄之行
    為，顯非得行使裁量權。是故，原告核批會議紀錄之行為，
    既僅係形式審查，而並非行使裁量權，則該行為自不構成應
    自行迴避之事由。原處分認原告核批會議紀錄應自行迴避，
    即有法律適用錯誤之違法。
㈣、又原告既已於會議中遵守迴避原則，使系爭會議議程合法進
    行並為決議，嗣原告核批會議紀錄之行為，僅係單純執行會
    議決議事項之行政程序，原告並無違反行政法上義務之故意
    或過失可言。依行政罰法第7條第1項，訴願人核批會議紀錄
    之行為應不予處罰。
㈤、並聲明：訴願決定及原處分均撤銷。
三、被告則以：
㈠、被告對於原告主張有利之事證已有注意，並已就系爭會議紀
    錄與原告欠缺積極證據之主張間為證據取捨，而以系爭會議
    紀錄之記載内容（即未記載迴避情形）作為認定事實之依據
    ，並未違背論理及經驗法則，雖被告就證據之取捨與原告所
    希冀者不同，致其事實之認定異於原告之主張，亦不得謂原
    處分及訴願決定有違背法令之情形，且被告之裁處書及訴願
    決定書已敘明未採納原告主張之理由，尚難指摘為違法。
㈡、系爭會議紀錄係經過完整之陳核過程及確認程序已確定其内
    容，應認與會議實際情形相符，即原告確有主持系爭會議並
    參與涉及其本人有關議案之審議，未依法自行迴避，被告依
    法裁處並無違誤，原告所提相關人員之「補充說明」，顯係
    事後迴護之詞，其據以主張「於涉及其個人相關議案之審議
    ，確有自行迴避之事實，但會議紀錄中漏未記錄」等云云，
    自不足採。
㈢、本件所涉原告之系爭獎勵申請案，依法必須經南藝大「推動
    學術發展審議委員會」審查通過，並陳請校長核定後，始得
    據以核發獎勵金，其「審查」、「核定」，均具有一定之裁
    量餘地或裁量空間，無論係原告擔任審議委員會主席，抑或
    核批簽陳，於遇有涉及本人利益之事項，均應依法自行迴避
    ，被告認定並無違誤，原告主張其僅係形式審查，並無裁量
    權，不構成應自行迴避之事由等云云，亦不足採。
㈣、原告於執行校長職務時，係已知悉構成利衝法處罰或迴避義
    務之基礎事實，亦即原告對於迴避義務之違反具有故意，被
    告認定並無違誤，原告主張其並無違反行政法上義務之故意
    云云，與事實不符，並不可採。
㈤、並聲明：原告之訴駁回。
四、本院之判斷：
㈠、按利衝法第5條規定:「本法所稱利益衝突，指公職人員執行
    職務時，得因其作為或不作為，直接或間接使本人或其關係
    人獲取利益者。」；第6條第1項規定：「公職人員知有利益
    衝突之情事者，應即自行迴避。」；第16條第1項規定：「
    違反第六條第一項規定者，處新臺幣十萬元以上二百萬元以
    下罰鍰。」。次按監察院公職人員利益衝突迴避案件處罰鍰
    額度基準第1點第1款第3目規定：「違反公職人員利益衝突
    迴避法（以下簡稱本法）第六條第一項規定，知有利益衝突
    之情事未自行迴避者，依本法第十六條第一項規定裁罰之罰
    鍰基準如下：（一）財產上利益：1.可得財產上利益新臺幣
    （下同）一百萬元以下：十萬元。……。」。
㈡、經查：原告自105年8月1日擔任南藝大校長，就其本人107年
    度及108年度系爭獎勵申請案之系爭會議中擔任主席，惟於
    系爭會議之會議紀錄中，並未記載原告於審查自身系爭獎勵
    申請案時有自行迴避，且後續就核撥獎勵金之簽陳批示「可
    」並核章決行，被告認原告違反利衝法第6條第1項規定之情
    事，遂以原處分裁處原告罰鍰共68,000元，此有系爭會議會
    議紀錄（原處分卷（二）第17-24頁、第27-36頁）、核撥獎
    金簽陳（原處分卷（二）第15-16頁、第25-26頁）、原處分
    （本院卷第33至第40頁）在卷可稽，核堪採認為真實。
㈢、承前所述，原告主張其確有遵守迴避原則，僅係原先會議紀
    錄漏未記載，且其核批會議紀錄之行為，既僅係形式審查，
    而並非行使裁量權，該行為不構成應自行迴避之事由，原告
    既已於會議中遵守迴避原則，使系爭會議議程合法進行並為
    決議，嗣原告核批會議紀錄之行為，僅係單純執行會議決議
    事項之行政程序，原告並無違反行政法上義務之故意或過失
    可言云云。是本件爭點為：原告於系爭會議涉及個人相關議
    案之審議，是否有自行迴避之事實？原告就會議紀錄中獎勵
    金發放之簽陳批核有無裁量權限？原告是否有違反利衝法第
    6條第1項之故意？以下分別敘明之。
㈣、原告於系爭會議涉及個人相關議案之審議，應有自行迴避之
    事實：
　⒈按行政訴訟法第189條第1項規定，行政法院為裁判時，應斟
    酌全辯論意旨及調查證據之結果，依論理及經驗法則判斷事
    實之真偽。但別有規定者，不在此限。是行政訴訟係採自由
    心證主義，而自由心證主義原則上並無證據能力之限制，所
    有人、物均得為證據，且傳聞證據並未限制其證據能力（最
    高行政法院103年度判字第399號判決意旨參照）。被告雖以
    最高法院107年度台上字第3182號刑事判決意旨，主張供述
    證據係以人的語言（含書面陳述）構成證據，而非供述證據
    則係以物（包括一般之物及文書）之存在或狀態作為證據。
    而供述證據因個人主觀之觀察力、記憶力、陳述能力及性格
    等因素，影響其陳述內容之真實性，甚至有誇大偏袒等情事
    ，不得盡信，而非供述證據則無預見日後可能會被提供作為
    證據之偽造動機，故非供述證據（由其具有現代化科技產品
    性質者）應屬優勢證據。惟依上開說明，證據資料如何判斷
    ，為證據之評價問題，且刑事訴訟上之傳聞證據法則，並非
    訴訟法有關證據能力之普遍法理，於行政訴訟法亦無準用規
    定，於行政訴訟中並無適用，是在自由心證主義之下，其證
    據價值如何，是否足以證明待證之事實，乃應由事實審法院
    斟酌全辯論意旨及調查證據之結果，依據論理法則及經驗法
    則而為判斷（最高行政法院108年度判字第480號判決、最高
    行政法院109年度上字第1106號號判決參照），準此，本院
    就本案之證據，仍得斟酌全辯論意旨及調查證據之結果，依
    論理及經驗法則判斷事實，就證據價值為自由心證判斷，並
    不受其是否為供述或非供述證據而限制，合先敘明。又「依
    行政訴訟法第189條第1項規定，行政訴訟係採自由心證主義
    ，而自由心證主義原則上並無證據能力之限制，所有人、物
    均得為證據，且傳聞證據並未限制其證據能力。」最高行政
    法院103年度判字第399號判決意旨足資參照。
　⒉本件被告主張裁罰過程乃係教育部移送前來，被告向南藝大
    調閱卷宗之後，考量裁罰時效已快到期、且當時疫情嚴重，
    即未約詢原告，僅告知其陳述意見程序，並請其若有錄音檔
    案等證據請盡快提出等語。按行政訴訟法第176條準用民事
    訴訟法第355條第1項規定：「文書，依其程式及意旨得認作
    公文書者，推定為真正」。惟該條所稱「推定為真正」，僅
    係推定文書形式為真正，並不能推定文書內容之真實性，此
    觀諸最高法院26年度上字第585號判決：「證書雖屬真正，
    亦祇能認為有形式的證據力，其實質的證據力之有無，即其
    內容是否足以證明待證之事實，仍應由事實審法院，依其自
    由心證判斷之。」之意旨自明。是故，系爭會議之會議紀錄
    雖屬公文書而得適用前開規定推定為真正，但其文書內容若
    非屬真實，仍得舉證而推翻之。經查，就原告所提出之有利
    事證，被告仍應依職權調查證據，並得以書面通知相關之人
    陳述意見，或以要求當事人或第三人提供必要之文書、資料
    或物品等方式調查，以確實了解系爭會議之紀錄人員是否有
    認知到應記載會議迴避情形、系爭會議之迴避與代理主席之
    選任狀況、會議紀錄簽核主管簽核時所注意之內容等情。經
    查，本院依職權傳訊有關系爭會議之參與者到庭，其證詞陳
    述如下：
　⑴證人即系爭會議紀錄製作人徐○○到庭具結後證述：「（原告
    訴訟代理人問：請提示原處分卷㈡第17頁，請證人確認此份
    會議紀錄第3頁及第7頁，此二頁中，原告就其所涉二件獎勵
    審議案，是分別迴避兩次，還是從頭到尾只迴避一次？）證
    人徐○○：會議在審議第二個提案時，主席即原告會裁示就獎
    勵金分配原則，之後就直接迴避、不再入場，一直以來開會
    的方式都是這樣。此外只要是有議案要接受審議的教師，也
    都會在分配原則確定後離開會場，之後由在座的委員互推一
    名擔任主席。」、「（原告訴訟代理人問：就你方才所述，
    你的意思是否是在會議紀錄第2頁表二部分的審議中，雖然
    原告僅涉及其中一案，但在整個表二所有項目議案中，原告
    皆迴避而沒有在場？）證人徐○○：是。」、「（原告訴訟代
    理人問：會議紀錄第4頁表三中，原告僅涉及第7頁議案，但
    在整個表三所有項目議案中，原告是否也都迴避而沒有在場
    ？）證人徐○○：是。」、「（原告訴訟代理人問：請提示原
    處分卷㈡第27頁，請證人確認108年度第1次審議委員會會議
    紀錄第5頁第㈢點部分，原告僅涉及第6頁之部分議案，但其
    是否就第㈢點全部項目議案皆全程迴避？）證人徐○○：是。
    」、「（原告訴訟代理人問：請提示原處分卷㈡第27頁，請
    證人確認108年度第1次審議委員會會議紀錄第7頁第2點學術
    研究績優類審議，在第10頁以下亦有原告涉及之議案，但其
    就第2點部分是否皆全程迴避？）證人徐○○：是。」（本院
    卷第159-160頁，110年12月9日本院言詞辯論程序筆錄）。
    　　
　⑵復查，參與系爭會議之委員即證人王○○到庭具結後證述：「
    （原告訴訟代理人問：請提示原處分卷㈡第27頁，請證人確
    認會議紀錄第5頁第㈢部分，原告涉及第6頁之獎勵案，則就
    你所知，原告就此議案有無迴避？）證人王○○：我印象中他
    有迴避。」、「（原告訴訟代理人問：請提示原處分卷㈡第2
    7頁，請證人確認會議紀錄第7頁第2點部分，原告涉及第10
    頁之獎勵案，則就你所知，原告就此議案有無迴避？）證人
    王○○：我印象中他有迴避。」、「（原告訴訟代理人問：在
    你印象中，其他有涉及申請審議案的委員，是否也與原告一
    樣有迴避？）證人王○○：有。」、「（原告訴訟代理人問：
    請提示起訴狀原證1（本院卷第63頁），請確認依原證1第2
    頁你所出具補充說明，會議代理主席當時是如何推選出來，
    為何是由你擔任？）證人王○○：我現在不記得如何推選，我
    只記得大家推選由我擔任代理主席。」、「（原告訴訟代理
    人問：此會議在原告迴避後，是否就由你擔任主席到會議結
    束？）證人王○○：是。」（本院卷第165-166頁，110年12月
    9日本院言詞辯論程序筆錄）。又原告於訴願階段提出王○○
    、陳○○、洪○○、徐○○四人就系爭會議之「補充說明」(本院
    卷第63頁），其中陳○○與王○○並非僅是「出席委員之一」，
    而是於會議中主席應迴避時，擔任代理主席之人。依其於系
    爭會議扮演之角色，對原告於系爭會議確有迴避情事之事實
    ，當有最清楚深刻之印象。　　
　⑶再查，參與系爭會議之委員即證人蔡○○到庭具結後證述：「
    （原告訴訟代理人問：請提示原處分卷㈡第17頁，請證人確
    認107年第1次審議委員會會議紀錄第2頁表二，原告涉及第3
    頁之獎勵案，則就你所知，原告就此議案有無迴避？）證人
    蔡○○：有，基本上學校有規定涉及自身議案時都要迴避。」
    、「（原告訴訟代理人問：會議紀錄第4頁表三，原告涉及
    第7頁獎勵案，在你印象中原告是否也有迴避？）證人蔡○○
    ：有。」、「（原告訴訟代理人問：除原告外，該次會議中
    其餘涉及議案的委員是否也都有迴避？）證人蔡○○：有。」
    （本院卷第169-170頁，110年12月9日本院言詞辯論程序筆
    錄）。綜上三位證人徐○○、王○○、蔡○○之證述內容，可知原
    告就系爭會議涉及個人系爭獎勵申請案，均有自行迴避之事
    實，且於離席迴避後未再入場，原告主張其確有遵守迴避原
    則，僅係原先會議紀錄漏未記載等語，洵屬有據。　　
　⒊被告雖辯稱證人徐○○於製作系爭會議紀錄前即有製作相關會
    議紀錄之經驗，並明瞭相關迴避之規定，惟對於系爭會議紀
    錄是否應記載迴避事項，與其製作相關會議紀錄之經驗不符
    ，其陳述前後矛盾之情云云。經查：證人徐○○於言詞辯論時
    已說明，其均係延續前一版會議紀錄來製作紀錄，而其先前
    所製作之其他類型會議紀錄，前一版都有記載迴避事項，而
    本件系爭會議前一版的會議紀錄無迴避的記載，又因系爭會
    議除教師獎勵金審議外，尚包含教師出國審議案件、學生因
    公補助出國等案件，內容比較複雜，使其未留意到迴避事項
    的記載，而沒有特別記錄迴避事項（本院卷第158頁言詞辯
    論筆錄）。雖證人徐○○於被告詢問是否有錄音一節時，又稱
    因獎金已有分配辦法可參，審議金額不算複雜，通常都不會
    錄音等語，惟證人徐○○先前所提及者為系爭會議所要審議的
    內容眾多，且前一版會議紀錄未有迴避事項記載，致其漏未
    記錄迴避事項，而其後就錄音一節，乃針對獎金金額計算已
    有分配辦法可參，在計算上不算複雜，即證人徐○○其於會議
    中即可將獎金討論內容詳實記載，而毋需藉由錄音後續再為
    確認，至證人徐○○是否已知悉迴避相關規定，與其是否因疏
    漏而未記載迴避事項，則屬二事，尚不得以此認定證人徐○○
    之陳述有前後矛盾之情。
　⒋又被告抗辯：系爭會議未為錄音，顯不合於常情等情，惟大
    學校園內部各種會議繁多，大學法或者南藝大內部會議規則
    並無規定要求會議記錄人員就每個會議都必須錄音，本案所
    涉及適用之「國立臺南藝術大學教師學術研究及創作展演成
    果獎勵辦法」內容，亦無任何會議紀錄必須錄音之規定。且
    證人徐○○於本院言詞辯論時亦已說明，獎金已有分配辦法可
    參，審議金額不算複雜，通常都不會錄音等語（本院卷第16
    2頁言詞辯論筆錄），是會議紀錄製作人員如於會議中即得
    將會議內容詳實記載，而可免去後續需再聽一次會議紀錄錄
    音之時間，在南藝大並無相關規定要求會議紀錄製作人員錄
    音之情況下，證人徐○○未就系爭會議為錄音，並無不合常情
    之情。復參酌本院於言詞辯論期日詢問證人是否因本次事件
    受到學校訓誡或是考績上受到影響，證人徐○○答沒有，且現
    在仍繼續承辦會議紀錄業務等語（本院卷第163頁）。準此
    ，考量證人徐○○並未因此事件受影響，並於本院審理時到庭
    以證人身分具結，且結證內容經核無何矛盾或違背經驗法則
    之處，且無任何證據可證其前揭所述係虛偽不實，或有何不
    可採之品性瑕疵存在，自堪採為本院認定事實之憑據。
　⒌又被告雖辯稱證人王○○曾經校稿過其他有記載迴避事項之會
    議紀錄，於校稿系爭會議紀錄時卻未於陳核時予以修正，證
    人王○○所述內容，完全忽視作為行政單位主管所應負之職責
    ，顯不合常情，恐係為偏袒維護原告之託辭云云。惟查，會
    議規範第11條規定(議事紀錄)，「迴避之記載」並非第1-11
    款所明示之主要項目。被告係以證人王○○於言詞辯論時所述
    ：「我認為會議紀錄中沒有與事實不符合的記載，沒有寫不
    代表沒有發生。依我參與會議的經驗，迴避是非常自然的事
    情，從來沒有需要在會議紀錄記載迴避的情形。」等語（本
    院卷第167頁），主張其忽視作為行政主管所應負之職責云
    云，惟查若證人王○○於校稿系爭會議紀錄時，認為原告就有
    關其個人系爭獎勵申請案之事項已有迴避，而認為會議之進
    行並無不法，會議紀錄就議案內容之記載亦無不實，縱使會
    議紀錄人員漏未記載迴避之事實，且後續於陳核即確認程序
    中，各簽核人皆未就上開漏未記載部分要求退件補正，而核
    批系爭會議紀錄，尚非悖於常理。且查證人王○○於本院審理
    時到庭以證人身分具結，並就其親身目擊及見聞之會議進行
    經過為證述，其身為會議代理主席、業務承辦主管、會議紀
    錄之職責與上開事實最為相關，於陳核過程即確認程序中，
    對上開事實能保存清楚、深刻之印象，應更能證明所呈現之
    內容與會議實際情形相符，被告抗辯其所述原告已有關其個
    人系爭獎勵申請案予以迴避非為真實，即不足採。
　⒍至被告主張，證人徐○○、王○○、蔡○○等人就原告於系爭會議
    是否有迴避一事均為肯定之表示，惟就系爭會議其他事實，
    如剩餘幾位委員在場、如何推選代理主席等事項均稱不記得
    ，顯不合常情云云。經查，被告於言詞辯論時詢問證人當時
    除去迴避的委員後剩下幾位委員時，證人徐○○回答剩下三位
    ，並非均答不記得（本院卷第162頁），且依證人徐○○、王○
    ○、蔡○○所述，於南藝大會議如涉及個人議案時，委員均會
    迴避（本院卷第163、167、171頁），足見對於三位證人而
    言，會議中委員就有關個人之議案，均會自行迴避，乃屬當
    然之事理，可認三位證人對於原告就系爭會議自行迴避一事
    均為肯定，並無不合常情之情，而當時剩幾位委員在場、如
    何推選代理主席等於各個會議中均有不同之細節，考量大學
    每周均有多種大小不同之會議，難認一般人對於會議之細節
    均會記得，前揭三位證人就當時剩幾位委員在場、如何推選
    代理主席等事項不記得，尚合乎常情，是被告此部分抗辯，
    亦不足採。　　
　⒎綜上所述，製作系爭會議紀錄人員徐○○、系爭會議委員王○○
    及蔡○○立於證人之地位而證述其當時親身目擊及見聞之會議
    進行經過，屬於法定證據方法之一之人證證述，於法無違，
    至於其立於證人之地位所為之證述是否可採，此乃法院依經
    驗及論理法則判斷其證明力為何而得否採擇之心證層次。而
    依上開說明，考量證人徐○○、王○○及蔡○○，於本院審理時到
    庭以證人身分具結，可認其已明瞭偽證罪相關規定，並無需
    要冒犯偽證罪之風險為不實陳述，且結證內容經核無何矛盾
    或違背經驗法則之處，且無任何證據可證其前揭所述係虛偽
    不實，自堪採為本院認定事實之憑據。又證人徐○○、王○○及
    蔡○○均表示原告於系爭議案有關其個人系爭獎勵申請案已自
    行迴避，僅係會議紀錄人員漏未為迴避之記載，是原告於系
    爭會議涉及個人相關議案之審議，應有自行迴避之事實，洵
    堪認定。
㈤、原告就會議紀錄中獎勵金發放之簽陳批核僅屬形式審查，並
    無裁量權限，其無違反利衝法第6條第1項之故意。
　⒈法務部103年10月17日法廉字第10305037860號函釋雖以：「…
    三、…公職人員執行職務應予迴避之情形，以具有裁量權者
    為限，如對具體事項並無裁量餘地或裁量空間，難謂有不當
    利益輸送之情形，即不構成利益衝突，未生自行迴避之問題
    …所謂具有『裁量餘地』或『裁量空間』，係指相關行政流程參
    與者，對於該流程之全部或部分環節有權加以准否而言，並
    不以具有最後決定權為必要；易言之，如公職人員於其職務
    權限內，有權對特定個案為退回、同意、修正或判斷後同意
    向上陳核等行為，均屬對該個案具有裁量權，其於執行職務
    遇有涉及本人或其關係人之利益衝突時，即應依法迴避」。
    惟上開函釋同時指出：「四、…具體個案仍應就行政程序中
    之申請、簽辦、審核、准駁等之法定要件及權限，從各該法
    律之立法意旨及行政行為之內容予以審酌。」亦即強調公職
    人員對於職務事項究有無裁量權限，不能一概而論，應予以
    個案認定。按南藝大教師學術研究及創作展演成果獎勵辦法
    （下稱系爭獎勵辦法）第6條規定：「申請獎勵案件經本校
    推動學術發展審議委員會審查通過，陳請校長核定後，公布
    獲獎名單，並得於本校重要會議或慶典中頒發。」（本院卷
    第257-258頁）則條文所稱「核定」，是否即表示校長核批
    會議紀錄具有裁量權，並非無疑。
　⒉經查，原告於原處分作成前書面陳述意見時說明：「本案審
    查係針對申請者之學術期刊之數量及品質定有客觀記點獎勵
    辦法，非依審查者主觀判定，且亦非由校長審核決定。…本
    案校長嗣後於會議紀錄簽陳批可，係尊重委員會審查意見之
    單純行政程序，校長本人並無再與擅自更動個人名次向前推
    進或增加校長個人獎勵金額度。」（本院卷第67頁）可見，
    就系爭會議紀錄之「核定」，僅係形式上審查會議紀錄是否
    有記錄錯誤情事而已，非謂委員會審查通過後，校長仍然有
    最終調整之權限；從而，原告形式上核定系爭會議紀錄之行
    為，顯非得行使裁量權。
　⒊復依證人徐○○、蔡○○證述意旨，系爭會議之系爭獎勵金分配
    ，乃是於會議前依系爭獎勵辦法核定積分（包括「院核」與
    「覆核」，「院核」係由申請人所屬學院核定之積分，「覆
    核」為徐○○審查核定之積分）後，於系爭會議由徐○○向與會
    委員說明差異後，確認各申請人之積分，並於會議中決定可
    動支之獎勵金總額後，再依各申請人之積分計算各申請人應
    獲得之分配金額（見本院卷第163、170頁）。依上述系爭會
    議之獎勵金分配方式與流程，可知獎勵金分配涉及「各申請
    人之積分、可動支之獎勵金總額、分配方法」等變數。既然
    各申請人之積分已依系爭獎勵辦法核定，獎勵金總額與分配
    方法亦於會議中決定完畢，原告於簽核系爭會議紀錄時，自
    不得違反系爭獎勵辦法之標準，恣意修改上開變數，而僅得
    基於形式審查的角度，覆核該會議紀錄之記載內容是否有形
    式上可發覺之錯誤存在。
　⒋再者，按法務部104年8月5日法廉字第10405011230號函釋（
    下稱法務部104年8月5日函釋）就公務人員年終考績評核程
    序之迴避疑義，指出：「…(二)考績委員會初核階段：依公
    務人員考績法第15條設置之考績委員會，其設置之宗旨，依
    考績委員會組織規程第5條規定，係透過民主化合議制組織
    ，就考績委員會職掌事項，做公正客觀之考核，針對機關受
    考人員之年終考績，以單位主管評擬為基礎，合議受考人之
    初核成績，影響受考人員權益甚巨，除機關長官對初核結果
    有意見或上級機關發現有違反考績法情事外，概以考績委員
    會決議結果具有實質影響力。(三)機關長官覆核階段：1.考
    績委員會初核結果，應由機關長官覆核，承上所述，考績委
    員會係由指定委員及當然委員、票選委員組成之民主化合議
    機制，考績委員會之設計係為落實正當法律程序，透過考績
    委員會民主化合議機制，討論機關受考人考績事項。是以，
    機關首長僅於對初核結果有意見時，應交考績委員會復議；
    對復議結果，仍不同意時，得加註理由後變更之，除有類此
    情事外，依考績委員會決議覆核之。2.故機關長官覆核階段
    如未自行迴避，其有無故意之判斷參考基準如下：（1）機
    關長官於覆核程序，或考績委員會會議紀錄循行政流程簽報
    機關長官核定，機關首長及相關公職人員如係尊重原考績委
    員會決議結果未予更動，且有具體事證可認機關首長就考績
    委員會已決議之機關人員考績造冊或未能逐一知悉涉有其關
    係人之考績，似不宜僅因機關首長之核章行為即逕認具有主
    觀故意。（2）若機關首長於涉有關係人之考績案件時，對
    該關係人初核考績有不同意見，交考績委員會復議或對復議
    結果仍不同意而加註理由後變更之，以及考績委員會會議紀
    錄循行政流程簽報機關長官核定，簽報流程中相關公職人員
    遇有關係人之考績案件而為退回重擬或更改之意見時，如未
    自行迴避，則應可認其具有違反本法第6條及第10條之故意
    。」。
　⒌依上開函釋意旨，公務人員年終考績之評核，除機關長官對
    初核結果有意見或上級機關發現有違反考績法情事外，概以
    考績委員會決議結果具有實質影響力，則如機關長官於覆核
    階段單純尊重原委員會決議結果而未予更動，不宜僅因機關
    首長之核章行為即逕認具有違反利衝法第6條規定之故意；
    應限於機關長官有「提出不同意見交委員會復議」、「不同
    意決議結果而加註理由後變更之」或「為退回重擬或更改之
    意見」等情，始足認為機關首長具有違反利衝法第6條之故
    意。就本件系爭獎勵辦法而言，各申請人之積分已依系爭獎
    勵辦法核定，獎勵金總額與分配方法亦於會議中決定完畢，
    已如前述，此與上開法務部函釋意旨所謂「委員會對於決議
    結果有實質影響力」之情形相同，基於平等原則之要求，應
    予以相同之評價，亦即限於機關首長有「提出不同意見交委
    員會重新決議」、「不同意決議結果而加註理由後變更之」
    或「為退回重擬或更改之意見」等情，始得認為機關首長具
    有違反利衝法第6條第1項規定之故意。又被告雖抗辯上開法
    務部函釋涉及考績之非財產上利益，與本件係涉及財產上利
    益不同云云。但考績直接影響獎金，不僅屬利衝法上所稱之
    利益，亦同時涉及財產上利益，基於平等原則，本件自得援
    引上開函釋，並且基於上開函釋強調「委員會對於決議結果
    具有實質影響力」之觀點，觀察「委員會對於決議結果之實
    質影響力，是否在陳核階段遭到原告變更」，藉以判斷原告
    有無違反利衝法第6條第1項之故意。
　⒍經查，本件原告於系爭會議確有自行迴避，已如前述；其對
    會議紀錄核批之行為，亦僅係執行會議決議事項之單純行政
    程序，原告並無「提出不同意見交委員會重新決議」、「不
    同意決議結果而加註理由後變更之」或「為退回重擬或更改
    之意見」等情，原告對於經委員會實質審查之會議紀錄，應
    僅享有形式審查權。基上，對於系爭獎勵辦法之獎勵享有實
    質審查權者，實為系爭會議之審議委員會，至於原告核批會
    議紀錄之行為，僅係形式審查，而非行使裁量權，自不構成
    應自行迴避之事由。從而，原告就會議紀錄中獎勵金發放之
    簽陳批核僅屬形式審查，並無裁量權限，其無違反利衝法第
    6條第1項之故意。
　⒎末查，南藝大黃○○副校長亦因出席系爭會議擔任委員，而疑
    似於有關其個人系爭獎勵申請案參與審議未自行迴避，並於
    該次會議紀錄簽核時核章，有違反利衝法之情，遭教育部調
    查。經本院依職權向教育部調閱相關資料，而依照教育部檢
    送南藝大黃副校長就系爭會議涉及違反利衝法第6條之調查
    資料，教育部基於會議紀錄人員徐○○之說明，認定黃副校長
    就其本身獎勵之案件，確有迴避而離開會議現場（見本院卷
    第303-305、399頁）；此與徐○○在本件證述「原告對於系爭
    會議與原告有關議案確有自行迴避，僅是會議紀錄漏未記載
    」之情節相同。另關於黃副校長在會議紀錄陳核過程中簽核
    之部分，教育部基於黃副校長並未更動會議結果，參照法務
    部104年8月5日函釋，認定黃副校長並無違反利衝法之故意
    ，最終作成「查無黃副校長違反利衝法」之判斷（見本院卷
    第303-305頁），本件原告在陳核過程亦未更動會議結果，
    兩案情節並無二致，自應予以相同之評價，併予敘明。
五、綜上所述，原告於系爭會議涉及個人相關議案之審議，應有
    自行迴避之事實，且原告就會議紀錄中獎勵金發放之簽陳批
    核僅屬形式審查，並無裁量權限，其並無違反利衝法第6條
    第1項之故意，原處分依利衝法第6條第1項規定，以原處分
    裁處原告68,000元，即有違誤，訴願決定遞予維持，亦有違
    誤，則原告訴請撤銷原處分及訴願決定均有理由，應予准許
    。而原處分既經本院判決予以撤銷，兩造復不爭執原告業已
    如數繳納原處分所示罰鍰完畢，原告依行政訴訟法第196條
    第1項規定，一併請求被告如數返還，亦屬適當，原告如訴
    之聲明第2項所示請求，亦為有理，當予准許之。
六、本件事證已臻明確，兩造其餘主張、陳述及證據，均無礙本
    院前開論斷結果，爰不予一一論述，併予指明。
七、第一審裁判費為2,000元、證人日旅費7,480元、複製電子卷
    證費200元，共計9,680元，依法應由敗訴之被告負擔，爰宣
    示如主文第3項所示。
八、結論：原告之訴為有理由，依行政訴訟法第98條第1項前段
    ，判決如主文。
中　　華　　民　　國　　111 　年　　8 　　月　　17　　日
                  行政訴訟庭　　法　官　張瑜鳳
以上正本係依原本作成。
如不服本判決，應於判決送達後20日內，以原判決違背法令為理
由，向本院提出上訴狀並表明上訴理由（原判決所違背之法令及
其具體內容或依訴訟資料可認為原判決有違背法令之具體事實）
。
其未載明上訴理由者，應於提出上訴後20日內，向本院補提理由
書（上訴狀及上訴理由書均須按他造人數附繕本），並繳納上訴
裁判費新臺幣3,000 元；如未按期補提上訴理由書，則逕以裁定
駁回上訴。
中　　華　　民　　國　　111 　年　　8 　　月　　17　　日
                                書記官  林劭威